臺灣士林地方法院民事判決　九十年度訴字第一一五九號
　　原　　　告　甲○○
　　被　　　告　乙○○
右當事人間返還不當得利事件，本院判決如左：
    主    文
原告之訴及其假執行之聲請均駁回。
訴訟費用由原告負擔。
    事    實
  一、聲明：
    (一)被告應給付原告新台幣（以下同）三百六十二萬八千一百元及自起狀繕本送達
      翌日起至清償之日止，按年息百分之五計算之利息。
    (二)訴訟費用由被告負擔。
    (三)請准提供擔保後宣告假執行。
  二、陳述：
    (一)查坐落台北市○○區○○段二小段四二○及四二一地號土地二筆（下稱系爭土
      地），訴外人張堡焱（即張德揚）之應有部分均為三百六十分之三十，地上有
      一棟四層樓房，門牌為台北市○○○路○段一０一號（下稱系爭建物），此有
      土地、建物謄本及稅捐處催繳地價稅之函件影可稽。
    (二)被告乙○○於民國八十四年六月一日起，將系爭建物第一、二層全部及土地，
      出租於大同股股份有限公司（下稱大同公司），每月租金五萬六千元，此有被
      告與大同公司簽訂之租賃契約及對大同公司起訴請求給付租金訴狀可查，而該
      租金之收入，當然含蓋土地及房屋二者，此土地法九十七條所定明示，要無疑
      義。因被告將大同公司給付之租金均納為己有，並未將土地租金部份交付訴外
      人張堡焱，顯然被告已侵占張堡焱所應得之租金利益。
    (三)就原告起訴請求之金額，其計算方式詳載如下：
      (1)台北市○○○路○段一０一號為四層樓房，所坐落之基地為士林區○○段○
        ○段四二０、四二一地號土地二筆而該二筆土地之面積分別為三七二平方公
        尺及八八八平方公尺，訴外人張堡焱各持有三六０分之三０。
      (2)土地四二０、四二一地號為一長方形之地形，上共有十二棟樓房面向延平北
        路，故張堡焱擁有三六０分之三０之持分（即十二分之一），在各共有人間
        已有分管協議，故而張堡焱所佔有之位置即為延平北路五段一０一號，此亦
        有台北市稅捐處士林分處之催繳地價稅函指明張堡焱所有土地持分上即是延
        平北路五段一０一號之坐落基地。
      (3)按土地法第九十七條第一項規定，城市房屋之租金，以不超過土地及其建築
        物申報總價年息百分十為限。鑑此，原告起訴請求金額當依土地申報地價（
        即課徵地價稅之依據）及房屋之評定價格（即課徵房屋稅之依據），作為計
        算之基礎。被告稱房屋當時出售於黃瑞英之市價為二百五十萬元，而張堡焱
        之土地持分若以市價折算數千萬元，其計算分攤之比率差距更大，原告之主
        張金額更多，故被告之主張於法不合。
      (4)原告以被告向大同公司收取之租金每月五萬六千元作為分攤計算。以土地二
        筆面積之持分，乘以每筆之申報地價，共得張堡焱之土地價值為五百七十一
        萬一千五百零五十六元，而該地上有四層樓房一棟，摒除三、四樓後，房屋
        一、二樓應分攤之申報地價為三百一十五萬七千七百零八元，而房屋一、二
        層之現值為二十五萬四千元，以上列二項價值之比率去分攤每月收入租金五
        萬六千元，得知每月土地應分得五萬一千八百三十元，房屋分得四千一百七
        十元，再被告出租土地共七十個月，計得利益共三百六十二萬八千一百元。
    (四)訴外人張堡焱因前已積久原告數百萬元之債務迄今尚未清償，故於民國九十年
      三月十五日，將伊對被告之債權三百六十二萬八千一百元讓與原告，此有債權
      讓與契約書可稽徵。原告遂於九十年三月二十七日以台北郵局第四十七支局第
      六七三號存証信函通知被告事實，並請其對原告為清償，唯被告迄今尚未清償
      分文。
    (五)訴外人張堡焱對被告之債權極為明確，且已依民法規定完成債權讓與手續，為
      此，檢具有關證物，並請傳訊第三人張堡焱到庭証述明確。
    (六)就被告之答辯之抗辯：
      (1)被告引用最高法院四十三年台上字第六三九號判例，固然房屋之新所有權人
        得繼續使用土地．甚或依最高法院七十五年台上字第二五三五號判決認：房
        屋與土地之間應成立租賃關係，自非無法律上原因而受益，亦無返還不當得
        利之事，此法律關係，原告知之甚詳。
      (2)本件原告起訴，並非以不當得利之法律關係向被告請求給付因房屋使用土地
        之租金，而係被告不法將訴外人張堡焱所有之土地一併隨同房屋出租，詳敘
        如下：
        依被告所引用之判例所示，土地所有權人僅得向房屋所有人請求因使用土
          地之租金，但該判例所指者為房屋與基地所有人間之使用關係，但並無允
          諾房屋所有人得將使用之基地出租，藉得不法利益甚明。
        被告於八十四年六月一日將坐落台北市○○○路○段一０一號一、二樓全
          部，連同「基地」出租予大同股份有限公司，為期三年．該租賃契約書第
          一條即明載租賃之標的物為房屋及基地，而訴外人張堡焱並未授權被告代
          為出租伊所有之土地．縱被告以房屋所有人之地位自居，配以最高法院四
          十三年台上字第六三九號判例意旨，亦僅得對土地所有權人主張有租賃關
          係，並不能擴張其權力而達可連同房屋予以出租，此為一般常理，並非深
          奧之理論．然被告竟將訴外人張堡焱所有之土地出租，非但嚴重損及張堡
          焱之權益，被告之出租所得，並無任何權源，自屬不當得利，要無疑義，
          故而，被告之不法所得，應返還予訴外人張堡焱，而張堡焱已將該不當得
          利之返還請求權讓與原告，原告之起訴合法有理。
        更有甚者，被告已於民國八十四年五月三日將台北市○○○路○段一０一
          號一、二樓房屋出售於另訴外人黃瑞英，此有買賣契約書影本可按，且房
          屋稅之納稅義務人亦變更為黃瑞英。則被告自民國八十四年五月四日起即
          非該房屋之所有人，但以出租人地位簽訂自八十四年六月一日起出租房地
          之契約，其效力即有可議。再依最高法院四十三年台上字第六三九號判例
          之訓示，其得主張權利者，應唯一是房屋之所有權人，非房屋之所有權人
          ，即不得援用上開判例主張其權利．既被告於民國八十四年五月三日即將
          房屋出售予黃瑞英，已非房屋之所有人，何來權利主張原告不得向被告請
          求返還不當得利？被告未自律本身地位，隨意扭曲事實，自非法所許。被
          告並非房屋所有權人，亦無訴外人張堡焱之援權，竟將張君所有之土地出
          租予大同公司，其所得租金納為己有其得利益並無法律之權源，乃屬不當
          得利，當應返還於張堡焱再給付於原告。
        原告曾以不當得利之法律關係向台灣台北地方法院聲請假扣押獲准許，顯
          然原告所引用之法律關係並無違誤。
        綜上所陳，被告並無任何權源可代訴外人張堡焱出租土地，則被告所得之
          不法利益應返還於張堡焱．縱被告現仍為房屋之所有人，亦僅能對土地主
          張有使用之權利（視同租賃），但亦不得將房屋坐落之基地予以出租盈利
          ，其理淺明。
      (3)被告屢次引用最高法院四十三年台上字第六三九號判例而主張無不當得利云
        云，唯該判例所訓示之範籌僅存在於土地所有權人及房屋所有權人之間，且
        亦僅明示房屋有權使用土地，然該判例並無稱房屋之前手所有權人得代為將
        坐落之基地予以出租，更無明示房屋所有權人之前手得再享有房屋所有權人
        得享受之權利甚明，更無指出房屋使用基地毋需付出代價，被告非但非台北
        市○○○路○段一０一號一、二樓房屋之所有權人，更無得到訴外人張堡焱
        之授權代為出租土地，卻一再重覆主張房屋所有權人得享有之權利作為抗辯
        理由，顯然強詞奪理，要無可取。既然被告無權代訴外人張堡焱出租土地，
        但被告違法將訴外人張堡焱之土地予以出租於大同股份有限公司，其不法所
        得，自應返還於張堡焱，而張堡燚因積欠原告數百萬元，故將其對被告之債
        權讓與原告，並完成各項讓與程序，原告自得向被告請求。
      (4)張某於出售系爭房屋時，亦無特約承買人僅得使用房屋，須另就基地支付代
        價之條件，承前揭判例意旨，承買人自屬合法有權使用該筆基地。縱如被告
　　　　主張稱無支付代價於土地所有權人之特別約定，但當時張堡焱亦無特別承諾
　　　　不向房屋所有權人收取使用土地之代價，房屋使用他人之土地豈有不需付出
　　　　代價？被告之主張顯因不合理，更不合法．為此，原告對被告起訴所請求者
　　　　為不當得利，並非請求租金，此更符合被告答辯之主張，被告豈能再抗辯？
　　　　按「買賣標的物之利益及危險自交付時起均由買受人承受．．．」民法第三
　　　　七三條定有明文．被告於八十四年間將房出售於訴外人黃瑞英，並已為交付
　　　　，黃瑞英自已承受前揭利益至明既然被告於八十四年五月二十二日已將房屋
　　　　出售於黃瑞英，則該房屋對基地之使用利益，同時於八十四年五月二十二日
　　　　移轉於黃瑞英，被告已非房屋所有權人，即無從對該房屋所坐落之基地主張
　　　　任何權利，其理淺明．然被告竟於八十四年六月一日將該房屋及基地出租於
　　　　大同公司，並收取租金數百萬元，被告之所為，非不當得利乎？原告起訴之
　　　　對象為乙○○，並非黃瑞英，則被告不得以黃瑞英之立場自居，而提出僅屬
　　　　於黃瑞英所得論及之論調作為抗辯之理由，其理淺明。
      (5)就九十一年四月十日庭訊時，被告稱有被訴外人黃瑞英授權云云，惟本件自
        始，被告均以建物所有權人之地位自居，授權一事，臨訟製作，子虛烏有：
        原告起訴時，被告歷次之答辯，均係以建物所有權之地位自居，從無提及
          曾有被黃瑞英授權處理有關房屋事宜。現改口稱有被授權，乃係因原告撕
          破其房屋非所有權人之事實，而為配合訴訟之需要，突然於庭訊時冒出一
          句已被授權。若真有被授權，早已提出該授權書藉以對抗原告之攻擊，此
          不在話下。
        被告之答辯屢次引用最高法院四十三年台上字第六三九號判例主張權利，
          但原告明示被告並非房屋所有權人後，即刻放棄該判例之主張，而改口被
          黃瑞英授權，顯然被告之主張不實。
        被告於民國九十一年三月八日所提出之答辯（四）狀第三頁第三行明載〔
          故被告僅依要求提示買賣契約書、房屋稅單，經大同公司審查無誤後，大
          同公司始於八十四年開始承租系爭房屋〕。由上答辯得知：被告於八十四
          年五月三日已將系爭房屋出售予訴外人黃瑞英。同月二十二日完成契稅申
          報手續，但被告於八十四年六月一日起將系爭房屋連同訴外人張堡焱所有
          之土地一併出租予大同股份有限公司，而該租賃契約之出租人明載乙○○
          ，並非黃瑞英，由此益見成立租賃關係時，自始即無授權書之存在。被告
          大同公司所提示之買賣契約書及房屋稅單，一則是乙○○向張德揚購買系
          爭房屋之契約書，另張係以乙○○為納稅義務人之房屋稅單。顯然被告係
          以房屋所有權人之地位自居，若當時有被授權，當以黃瑞英為出租人，被
          告再以受任人或被授權人之地位與大同公司簽約，何以提出以被告為買受
          人或納稅義務人之文件來強調自己是有權簽訂租約之當事人？授權之說，
          原告自然否認其存在與事實。若被告有得到訴外人黃瑞英之授權，該授權
          書及授權之事實應用於與大同公司之租賃行為，而非於本件訴訟再提出：
          猶如前述，被告與大同公司簽訂租賃契約書時，並未告知該房屋已出售予
          黃瑞英，亦未向大同公司表明被授權與其簽訂租約。反而提出以被告為買
          受人及納稅義務人之文件充任房屋所有權人而任出租人。當被告與大同公
          司之租約將於八十七年五月三十一日屆期之前，訴外人張堡焱向大同公司
          主張其土地所有權應分得租金代價，同時訴外人黃瑞英向大同公司提示伊
          於八十四年五月三日購買系爭房屋之買賣契約，亦同時向大同公司主張租
          金權利，故而大同公司將八十七年六月一日以後之租金暫不給付。嗣黃子
          晏以出租人之地位向大同公司起訴請求給付租金（台北地方法院簡易庭九
          十年度北簡二二二二號），在大同公司之答辯狀事實及理由第一點第五行
          即載〔另查系爭房屋已於八十四年五月二十二日（實際買賣日期八十四年
          五月三日）由原告（即乙○○）出售予承買人（第三人）黃瑞英，故原告
          已非房屋所有權人，是否有權與被告（即大同公司）續訂租約，殊為可疑
          。由大同公司之書狀即知：被告自始隱瞞非房屋所有權人之事實，冒充屋
          主與大同公司簽訂租約，既未提示已出售房屋之事實，更未敘明以被授權
          人之地位與大同公司訂約。被告代理人於庭訊時稱有被授權乙節，顯然非
          事實，其主張要無可採。
      (6)被告前後主張矛盾：
        被告四次之答辯狀均強調伊為系爭房屋之所有權人，故得行使對土地之權利
        ，即無不當得利，然於庭訊時發覺先前之主張對自己不利，故而改口有被授
        權。所有權人與被授權人之地位截然不同，不能混為一談，由此可見被告之
        主張不實，根本無〔授權〕之事實之存在，若被告有提出任何授權文件，絕
        對是臨訟製作，原告一概否認其為真正。
      (7)再台北市○○區○○段二小段四二０、四二一地號土地二筆，各共有人之分
        管情形分述如下：
        按前開土地二筆地上共有十二棟房屋，門牌分別為延平北路五段八十五至一
        ０七號（單號），均於民國五十六年前後興建，當時訴外人張堡焱之先父（
        土地登記所有權人）及堂兄弟及鄰居間均有分管之默契及約定，故各依土地
        持有面積大小不同而興蓋面積不同之房屋十二棟，彼此間相鄰數十年，均相
        安無事，設若無分管之協議，如何維持這種平和之局面？其理簡明。當房屋
        完成興建後，均至台北市稅捐處士林分處設立稅籍。此懇求　鈞院函請士林
        稅捐分處查明該延平北路五段八十五至一０七號（單號）房屋之稅籍設立，
        變動情形，納稅義務之登載，配合土地所有權人之姓名比對，即可見早於民
        國五十六年以前土地所有人間即有分管之協議及默契存在。原告依現有門牌
        號碼，配合土地之持分所有權人列表，以示房屋、土地之產權之歸屬，更証
        明各共有人間之分管事實。
  三、證據：提出土地登記謄本二件、建物登記謄本一件、士林稅捐分處催繳地價稅
      函影本一件、房屋租賃契約影本一件、被告對大同公司起訴狀影本一件、房屋
      稅單影本一件、租金分攤計算表一件、債權讓與契約書影本一件、存証信函及
      回執影本一件、假扣押執行命令影本一件地籍圖一份、稅捐處函文影本二件、
      乙○○與黃瑞英買賣契約書影本一件、買賣契稅申報文件影本一件、大同公司
      民事答辯狀影本一件、十二棟房屋及土地持分所有人對照表一件為証，並聲請
      訊問証人張堡焱。
乙、被告方面：
  一、聲明：
    (一)原告之訴駁回。
    (二)訴訟費用由原告負擔。
    (三)如受不利判決，請准供擔保免予假執行。
  二、陳述：
    (一)訴外人張堡焱對被告並無不當得利請求權：
      (1)被告等為房屋承買人依法有權使用土地，非無法律上原因：
        按「無法律上原因而受利益，致他人受損害者，應返還其利益。」民法第一
        七九條定有明文。又「土地與房屋為各別之不動產，其所有權人各得行使其
        權利，被上訴人雖將基地及其第一、二層房屋出賣與上訴人，其對於未出賣
        之部分自得行使權利，又系爭房屋所用之基地，買賣契約既無特別約定，亦
        應推斷默許被上訴人繼續使用。」「土地與房屋為各別之不動產，各得單獨
        為交易之標的，且房屋性質上不能與土地使用權分離而存在，亦即使用房屋
        必須使用該房屋之基地，故土地及房屋同屬一人，而將土地及房屋分開同時
        或先後出賣，其間雖無地上權設定，然除有特別情事，可解釋為當事人之真
        義，限於賣屋而無基地之使用外，均應推斷土地承買人默許房屋承買人繼續
        使用土地。」最高法院四十三年台上字第六三九號、四十八年台上字第一四
        五七號民事判例，著有明文。查：
　　　　訴外人張堡焱前於八十二年八月十四日將其所有座落於台北市○○區○○
　　　　　段二小段四二○、四二一地號土地上之未辦保存登記建物，即門牌號碼台
　　　　　北市士林區○○○路○段一○一號一、二樓之系爭房屋出售予被告；嗣被
　　　　　告於八十四年五月二十二日將系爭房屋再出售予訴外人黃瑞英，並經黃瑞
　　　　　英授權委託被告代為管理，且於八十四年六月一日由被告出租系爭房屋予
　　　　　大同公司，此有買賣契約書、委託書、房屋租賃契約書為憑。
        按土地、房屋各得單獨為交易之標的，惟房屋性質上不能與土地使用權分
          離而存在；亦即使用房屋，必須使用該房屋之基地。訴外人張堡焱出售系
          爭房屋時，並無特別約定房屋買受人（即被告）僅得使用房屋，就該基地
          須另行支付代價等條件，自應推斷土地所有人（即張堡焱）默許被告繼續
          使用土地。又被告於八十四年間將房屋出售且交付於訴外人黃瑞英，則黃
          瑞英亦已承受前揭利益，簡言之，承前揭判例意旨，因土地與房屋具有不
          可分離使用之事實關係使然，除有特約外，應推斷土地所有人默許房屋承
          買人繼續使用土地。因之，被告等承買人自屬合法有權使用系爭基地，非
          「無法律上原因」自明。
        事實上，八十四年六月間被告出租系爭房屋予訴外人大同公司時，訴外人
          張堡焱就住在系爭房屋之三、四樓；惟對於被告收取租金至八十六年十二
          月止均未曾異議，益證訴外人張堡焱買賣當時，確有默許系爭房屋合法有
          權繼續使用基地。
        關於訴外人黃瑞英委託原告管理系爭房屋乙節，確屬事實，且於被告與訴
          外人大同公司之前訴訟，亦經審理未有爭執，原告於準備書狀空言指摘，
          斷章取義，混淆事實，誠不可採。
      (2)被告出租予訴外人大同公司之租賃標的僅為「房屋」，並不包括基地（道路
        ），亦非「基地租賃」，實無不當得利可言，至於系爭房屋係因性質上不能
        與基地分離，基於前揭判例有權使用基地自明：
        按「解釋意思表示，應探求當事人之真意，不得拘泥於所用之辭句。」民
          法第九十八條定有明文。次按「解釋當事人所立書據之真意，以當時之事
          實及其他一切證據資料為其判斷之標準，不能拘泥字面或截取書據中一二
          語，任意推解致失真意。」最高法院十九年上字第二八號民事判例，著有
          明文。再按「土地之租賃契約，以承租人自行建築房屋而使用之為其目的
          者，非有相當之期限不能達其目的，故當事人雖未明定租賃之期限，依契
          約之目的探求當事人之真意，亦應解為定有租金房屋不堪使用時為止之期
          限、、、」最高法院三十年渝上字第三一一號民事判例，亦有明文。
        通觀租賃契約之立約內容而言：
          被告出租予訴外人大同公司之租賃標的係「台北市○○○路○段一○一號
          一、二樓全部房屋」，並不包括基地（蓋被告並非基地所有權人，不可能
          私自出租），此由契約書封面明載「房屋租賃契約書」，租約所附平面圖
          僅僅標示一、二樓房屋（按：不包括騎樓、道路）以及通觀契約主要條文
          之第二條、第五條、第六條、第七條、第八條均僅就「房屋」之產權、完
          整設備之交付、房屋之水電費、稅捐及房屋優先承租權而為約定，可見一
          斑。至於租約第一條「房地」之字樣，實係大同公司制式印刷之租賃契約
          書格式之贅語（租賃契約書係大同公司提供之例稿，作為該公司不同場合
          之租賃簽約使用），合先敘明。
        就大同公司承租之目的而言：
          大同公司承租該房屋，係作為該公司「社子服務站」，即提供該公司商品
          之出售、維修等各項服務，依其承租之目的，旨在使用房屋，而無承租「
          基地」之必要。就經驗法則而論，被告非基地所有權人，亦不可能將基地
          出租，蓋以大同公司係素有商譽之老牌公司，又係股票上市公司，行事謹
　　　　　慎，日前曾因訴外人張堡焱於八十七年四月二十八日以台北四十二支郵局
　　　　　第八五一號「一紙」存證信函主張權利而拒付租金，致生給付租金之前訴
　　　　　訟，試想如基地亦在大同公司承租範圍，大同公司豈有不要求被告出示土
　　　　　地所有權之權利證明文件之舉？且因本件基地均係共有土地，大同公司如
　　　　　確有意承租基地，亦須與全體共有人為之，而非僅與被告簽訂租約，事實
　　　　　上，正因大同公司與被告之租賃標的僅為「房屋」，又因係未辦保存登記
　　　　　之建物，故被告僅依要求提示買賣契約、房屋稅單，經大同公司審查無誤
　　　　　後，大同公司始於八十四年開始承租系爭房屋。
        前訴訟大同公司對於承租之標的為「房屋」，並不爭執：
          前訴訟給付台灣台北地方法院九十年北簡字第二二二二號租金事件審理中
          ，大同公司就被告主張伊向被告承租「座落於台北市○○○路○段一○一
          號一、二樓房屋」，租賃期間自八十四年六月一日起至八十七年五月三十
          一日止，租金約定每月五萬六千元之事實，均未爭執。
        訴外人張堡焱之存證信函亦陳稱租賃標的為「房屋」：
          再者，前引訴外人張堡焱發給大同公司之存證信函亦陳稱「貴公司前向黃
          子晏或黃瑞英承租坐落台北市○○○路○段一○一號第一、二層房屋，租
          期於民國八十七年五月三十一日到期、、、」，足見原告之前手張堡焱亦
          明知被告出租之標的僅及於房屋，不包括基地。
        就經驗法則而言：
          原告於鈞院九十年十二月二十七日庭訊時，自承「系爭二筆土地是長型的
          ，前方是騎樓，騎樓前面是道路，道路雖然被市府徵收，但是還沒有發放
          補償費、、、」等語，則系爭四二○地號土地，地目即為道，既係使用經
          年之既成道路，且又已為市府徵收，所有權已非訴外人張堡焱，大同公司
          又何庸承租？至於四二一地號土地，則係未經分割之共有土地，果真大同
          公司確有承租土地，依大同公司行事之謹慎，豈有不要求與共有人訂約，
          而僅與被告訂約之理？原告「一味地」「片面地」想當然爾，認為被告把
          土地一起出租，顯然係憑空臆測之詞！
    (二)訴外人張堡焱對被告既無不當得利之請求債權存在，原告主張「債權讓與」並
      無理由：
      (1)被告確未出租系爭土地予訴外人大同公司，因此自無不當得利可言，原告自
        亦無從自訴外人張堡焱受讓任何不當得利之債權；易言之，被告取得租金，
        係基於與訴外人大同公司就租賃系爭房屋之用益所得，具有法律上之原因，
        亦未致訴外人張堡焱受有任何損害。訴外人張堡焱自不得資為「債權讓與」
        至明。
      (2)且按「債權人雖未為前項（假扣押原因）釋明，如就債務人所應受之損害已
        供法院所定之擔保者，得命為假扣押。」「本案尚未繫屬者，命假扣押之法
        院應依債務人聲請，命債權人於一定期間內起訴。債權人不於前項期間內起
        訴者，債務人得聲請命假扣押之法院撤銷假扣押裁定。民事訴訟法第五二六
        、五二九條定有明文」。承前揭條文意旨，假扣押管轄法院，對假扣押原因
        事實，依法無須為實質審查；縱債權人未釋明原因，亦得僅因其擔保而准予
        假扣押。準此，原告謂其主張不當得利法律關係已得法院准許，其所引用法
        律關係無誤云云，自非可採。
      (3)甚者，自民國八十年起八十二年七月間，被告曾借款予訴外人張堡焱，並曾
        代其清償對外債務，已積欠被告至少三百多萬元，訴外人張堡焱無力清償，
        始將房屋讓售被告代為償還，自不可能對被告再取得其他任債權後讓與原告
        。
    (三)退萬步言，原告計算之租金，顯然有違誤之處如下：
      (1)共有土地出租之利益，應返還予共有人全體：
        按「各共有人對於第三人，得就共有物之全部，為本於所有權之請求。但
          回復共有物之請求，僅得為共有人全體之利益為之。」民法第八二一條定
          有明文。次按「依民法第八二一條之規定，各共有人對於第三人，得就共
          有物之全部，為本於所有權之請求、、、得由共有人中之一人單獨提起，
          惟依民法第八二一條但書之規定，應求為命被告向共有人全體返還共有物
          之判決而已。」最高法院二十八年上字第二三六一號民事判例，著有明文
          。查：
          I、系爭土地既為訴外人張堡焱與其他共有人共有，尚未分割，則縱有租
              金請求權，依首揭法令及判例意旨，亦僅能依民法第八二一條聲明向
              共有人全體給付，換言之，應將土地租金返還予共有人全體。依之，
              原告僅自訴外人張堡焱個人受讓之標的根本不存在，其請求無理由。
          II、原告於準備書（四）狀主張分管協議及「默契」存在，被告否認之，
              請原告舉證，蓋事實上，正因為系爭共有土地尚未達成分管協議，故
              其上包括系爭房屋在內之十二棟房屋（即門牌號碼台北市○○○路五
              段八十五號至一○七號）迄今仍無法辦理保存登記，而成為未辦保存
              登記建物，系爭土地仍保持共有未分割狀態，試想，如共有人確已談
              妥分管之事實，則各該房地產權早已釐清，原告主張訴外人張堡焱與
              他共有人已協議分管云云，未經舉證，不足採信。
        系爭四二○地號土地地目為道，既為公用之道路，任何人均得通行使用，
          無所謂出租問題，訴外人張堡焱等共有人，何有租金之不當得利請求權可
          言。系爭四二○地號土地，地目為道，係目前社子地區○○○○○道路，
          即台北市○○○路○段路段，該土地既為公用之道路，任何人均得通行使
          用，無所有出租問題，訴外人張堡焱等共有人，何有租金之不當得利請求
          權？被告請求計算該部分土地之租金，自有未洽。
  三、證據：提出最高法院四十三年台上字第六三九號民事判例、行政法院六十年判
      字第三六○號判例、買賣契約書、契稅繳款書影本、房屋稅繳款書影本、買賣
      契約書影本乙份、最高法院十九年上字第二八號民事判例、最高法院三十年渝
      上字第三一一號民事判例、照片六張、訴外人張堡焱八十七年四月二十八日台
      北四十二支郵局第八五一號存證信函、台灣台北地方法院九十年北簡字第二二
      二二號民事判決及確定證明書、最高法院二十八年上字第二三六一號民事判例
      、行政院二十四年判字第一八號判例、行政院五十二年判字第二六三號判例。
    理    由
一、本件原告起訴主張訴外人張堡焱係系爭土地台北市○○區○○段二小段四二○及
    四二一地號土地二筆之共有人，應有部分均為三百六十分之三十，基於分管契約
    ，訴外人張堡焱對於門牌號碼台北市士林區○○○路○段一○一號系爭建物所使
    用之基地部分有使用權，詎被告竟將之出租予第三人大同公司，致訴外人張堡焱
    受有無法使用之損害，被告則受有租金三百六十二萬八千一百元之利益，茲因訴
    外人張堡焱將該不當得利益返還請求權讓與原告，並已通知被告，唯迄今未獲清
    償，為此爰依不當得利之規定提起本訴；被告則以系爭建物一、二樓原係訴外人
    所有未辦理已保存登記之建物，訴外人張堡焱將該建物出賣予被告後，被告再出
    售予訴外人黃瑞英，解釋上訴外人張堡焱有默許被告及訴外人黃瑞英繼續使用土
    地之意，則被告受第三人黃瑞英之授權出租使用該建物，自非無法律上之原因；
    又被告出租予訴外人大同公司之租賃標的僅為「房屋」，並不包括基地，應無不
　　當得利可言；況訴外人張堡焱只是該基地之共同人，而該共有人間並無分管協議
　　，訴外人張堡焱原不得單獨為自已有所主張，亦無將不存在之權利再轉讓予原告
　　之理；甚者，系爭四二○地號土地地目為道，為公用之道路，任何人均得通行使
　　用，原告請求計算該部分土地之租金，自有未洽等語，資為抗辯。
二、原告主張訴外人張堡焱於九十年三月十五日，將其本案得對被告主張之不當得利
    請求債權三百六十二萬八千一百元讓與原告，原告並於九十年三月二十七日以台
    北郵局第四十七支局第六七三號存証信函通知被告之事實，業據原告提出債權讓
    與契約書及存証信函為証，並經証人張堡焱証述屬實，應可信為真實。被告是認
    曾接獲債權讓與通知，惟抗辯原告與訴外人張堡焱間並無任何債權債務關係，即
　　使該二人間有此債權之讓與，亦不生效力。經查債權除有依其性質或特約或禁止
　　扣押者外，債權人將債權讓與第三人，民法第二百九十四條定有明文，本件原告
　　所主張之不當得利債權既無依其性質或特約或禁止扣押之形情，訴外人張堡焱與
　　原告有讓與與受讓之合意，即發生債權移轉之效果。至於原告與訴外人張堡焱間
　　有無債權債務關係，此屬債權讓與之原因事實，非本案審酌之列，合先敘明。
三、按分管契約，係指共有人間約定各自分別占有共有物之特定部分而為管理之契約
    ，惟在約定此項分管契約時，各共有人依分管契約占有共有物之特定部分，不以
    按應有部分計算者為限，較應有部分換算為多或為少者，固無不可，且部分共有
    人有未占有共有物之情形者（最高法院八十一年度台上字第五○五號判決參照）
    ，甚或將部分共有物交予第三人占有而為使用收益者，亦應包括在內（最高法院
    四十八年台上字第一○六五號判例參照）。又共有物分管之約定，不以訂立書面
    為要件，以明示或默示之意思表示成立亦無不可，是倘共有人間實際上劃定使用
    範圍，對各自占有管領之部分，互相容忍對於他共有人使用、收益，各自占有之
    土地，未與干涉，已歷有年所，即非不得認有默示分管契約之存在，亦有最高法
    院八十三年度台上字第一三七七號判決可資依循。又不當得利請求權之基礎，在
    於公平正義，如自行在他人所管理之土地上，長期占有使用而受有利益，致使他
    人受有無法使用之損害，與公平正義法則有違，該他人自得請求使用人返還相當
　　於租金之不當得利（參照最高法院八十六年度台上字第一一○二號判決）。經查
　　：
    (一)系爭台北市○○區○○段二小段四二０、四二一號土地，面積分別為三百七十
      二平方公尺及八百八十八平方公尺，訴外人張堡焱之應有部分均為三六０分之
      三０；其上共有未辦理保存登記之房屋十二棟，門牌號碼分別為台北市○○○
      路○段八十五、八十七、八十九、九十一、九十三、九十五、九十七、一○一
      、一○三、一○五、一０七號，均於民國五十六年前後興建迄今，其中台北市
      ○○○路五段一○一號係四層樓房，原為訴外人張堡焱所有之事實，業據原告
　　　提出土地登記謄本二件、房屋稅單影本一件、照片六幀、十二棟房屋及土地持
　　　分所有人對照表一件為証，被告對此不爭執，惟否認共有人間有分管之協議。
    (二)系爭土地上自五、六十年起，即建有十二棟鋼筋水泥數層樓之樓房，共有人間
　　　實際上以起造建物之方式各自劃定使用範圍，並對各自占有管領之建物基地部
　　　分，互相容忍對於他共有人使用、收益，未與干涉，迄今已歷有三十餘年，即
　　　非不得認系爭土地之共有人間有默示分管契約存在。是共有人即訴外人張堡焱
　　　對系爭台北市○○區○○段二小段四二０、四二一號土地，有關系爭建物所坐
　　　落基地之特定部分應有使用、收益及管理之權利，如該等權限受有損害，依前
　　　揭說明，訴外人張堡焱非不得依「不當得利」之相關規定，單獨行使權利。
    (三)被告所抗辯依民法第八百二十一條規定「各共有人對於第三人，得就共有物之
      全部，為本於所有權之請求。但回復共有物之請求，僅得為共有人全體之利益
      為之。」訴外人張堡焱僅得聲明向共有人全體給付，其各人並無單獨之權利等
      。此乃共有人中之一人本於「所有權」而有所請求之規定，與本案本於「不當
      得利」之請求有間，尚非可取。
四、八十二年八月十四日訴外人張堡焱單獨將該建物一、二樓出售予被告，保留該建
    物第三、四樓及基地應有部分；嗣於八十四年五月二十二日被告再將系爭一、二
    樓出售予訴外人黃瑞英。另於八十四年六月一日被告與大同公司訂立租賃契約，
    由大同公司占有使用系爭建物一、二樓，每月租金五萬六千元，此為兩造不爭之
    事實，且有原告提出房屋稅單影本、乙○○與黃瑞英買賣契約書影本、買賣契稅
    申報文件影本、房屋租賃契約影本、被告對大同公司起訴狀影本大同公司民事答
    辯狀影本各一件，在卷可稽。則本件所應審究者厥為訴外人大同公司受被告交付
    系爭建物一、二樓之同時占有使用系爭土地之基地，是否為無法律上之原因致訴
    外人堡焱受有損害，而被告受有利益？經查：
    (一)土地與房屋為各別之不動產，各得單獨為交易之標的，且房屋性質上不能與土
      地使用權分離而存在，亦即使用房屋必須使用該房屋之地基，故土地及房屋同
      屬一人，而將土地及房屋分開同時或先後出賣，除有特別情事，可解釋為當事
      人之真意，限於賣屋而無基地之使用外，均應推斷土地承買人默許房屋承買人
      繼續使用土地。其用意即在囿於「房屋不能與土地分離」的特性下，為保全具
      有重大經濟價值之建物，得為最大之使用效益。是所謂「推斷土地承買人默許
　　　房屋承買人繼續使用土地」，應係指默許「屋」對「地」占有使用之情狀。從
　　　而，此種默許使用之關係，對事後「屋之受讓人」及「地之受讓人」均有其適
　　　用；且「屋之受讓人」亦應包括「未辦理保存登記建物受讓事實上處分權之人
　　　」。
    (二)八十二年八月十四日訴外人張堡焱單獨將系爭未辦理保存登記建物一、二樓出
　　　售予被告，保留該基地之應有部分，並無特別情事，可解釋訴外人張堡焱之真
　　　意，僅限於賣屋而無基地之使用，自應推斷土地所有人張堡焱默許未辦理保存
　　　登記之房屋承買人即受讓該屋事實處分權之被告得繼續占有使用系爭土地之基
　　　地。嗣於八十四年五月二十二日被告再將系爭一、二樓出售予訴外人黃瑞英，
　　　依前揭說明，再受讓該屋事實上處分權之訴外人黃瑞英亦得繼續占有使用系爭
　　　土地之基地。
　　(三)系爭建物共計四層，各層樓各依其面積大小各自占有使用等面積之基地，此為
　　　土地所有權得向上或向下延伸使用之權能使然，各樓層各有其單獨對基地為全
　　　部占有使用之範圍，解釋上不應將各層樓對基地使用之範圍，分除樓層之層數
　　　後計算之。是訴外人張堡焱單獨將該建物一、二樓出售予被告，如前所述，應
　　　推斷土地所有人張堡焱默許被告得繼續使用系爭土地基地，其範圍包括該建物
　　　一樓及二樓各「單獨」對系爭土地「全部」基地之占有使用權。換言之，訴外
　　　人除保留該建物第三樓及四樓各對全部基地之占有使用權外，喪失其原有一樓
　　　及二樓各對基地全部占有使用之權，並因該一樓及二樓事實上處分權之轉讓，
　　　移由被告占有使用，其後再移轉為訴外人黃瑞英占有使用。
    (四)訴外人大同公司因被告交付系爭建物一、二樓，依「房屋不能與土地分離」的
      特性，同時亦占有使用系爭基地自明。被告抗辯出租訴外人大同公司之租賃標
      的僅為「房屋」，並不包括基地等語，即無可取。但訴外人大同公司所占有使
　　　用者乃系爭建物一樓及二樓「單獨」對系爭土地「全部」基地占有使用之權，
　　　此部分利益之現享有人，承前說明應為訴外人黃瑞英，而被告抗辯依訴外人黃
　　　瑞英授權，處理系爭建物一、二樓出租予大同公司之出租事宜，業經証人黃瑞
　　　英証述屬實，則被告自有權將系爭建物一樓及二樓「單獨」對系爭土地「全部
　　　」基地占有使用之權移轉由訴外人大同公司直接占有。縱認訴外人黃瑞英授權
　　　一事非屬真實，被告因出租系爭建物一、二樓而受有系爭建物一樓及二樓「單
　　　獨」對系爭土地「全部」基地占有使用權之利益，因該系爭建物一樓及二樓「
　　　單獨」對系爭土地「全部」基地占有使用權之現享有人為訴外人黃瑞英，非訴
　　　外人張堡焱，應無致訴外人張堡焱受何損害可言。
五、縱上所述，訴外人張堡焱對被告並無不當得利之返還請求之債權存在，自無從將
    不存在之債權讓與原告，是原告請求被告返還不當得利金三百六十二萬八千一百
    元及自起狀繕本送達翌日起至清償之日止，按年息百分之五計算之利息，為無理
    由，不應准許，應予駁回。
六、因本案事證已臻明確，兩造其餘主張陳述及所提之證據，均毋庸再予審酌，附此
    敘明。
七、原告受敗訴判決，其假執行之聲請即失所依據，應併予駁回。
八、據上論結，原告之訴為無理由，依民事訴訟法第七十八條判決如主文。
中　　　華　　　民　　　國　　九十一　　年　　　八　　　月　　　十四　　日
                                    臺灣士林地方法院民事第二庭
~B法　　　官　陳雅玲
右為正本係照原本作成。
如對本判決上訴須於判決送達後廿日內向本院提出上訴狀。
中　　　華　　　民　　　國　　九十一　　年　　　八　　　月　　　十五　　日
~B法院書記官　黃惠苹
